臺灣臺北地方法院刑事判決　　　　　　　96年度重訴字第52號
公　訴　人　臺灣臺北地方法院檢察署檢察官
被　　　告　甲○○
輔　佐　人　丁○○
即被告之女
指定辯護人　本院公設辯護人　乙○○
上列被告因違反家庭暴力罪之殺人案件，經檢察官提起公訴（96
年度偵字第6099號），本院判決如下：
    主    文
甲○○殺人，處有期徒刑捌年，減為有期徒刑肆年，並應於刑之
執行前，令入相當處所，施以監護肆年。扣案如附表一所示之物
沒收。
    事    實
一、甲○○為戊○之配偶，二人具有家庭暴力防治法第三條第一
    款所定之家庭成員關係，然因甲○○於民國九十六年農曆過
    年後，有疑似失智症合併精神病症狀情形、受被害妄想干擾
    ，較易激動。於九十六年三月十八日上午八時許，甲○○妄
    想有人將對其不利，而用凳子堵在其臺北市○○區○○街一
    二○巷二一五弄五號住處設在廚房的後門前，並要求任何人
    不准移動。然戊○於同日上午八時三十分許將前述凳子移開
    ，此行為激怒甲○○，且甲○○因上開精神障礙、心智缺陷
    因素，使其辨識行為違法或依其辨識而行為之能力顯著減低
    ，致萌生殺人犯意，先持原本裝紅酒之空玻璃瓶，自戊○身
    後擊打戊○頭部（造成左額頂區三點五公分乘零點五公分挫
    裂傷），戊○遭擊打後轉身面對甲○○，甲○○承前殺人犯
    意，復持甲○○所有，放置於廚房餐桌上如附表一所示之剪
    刀，刺殺戊○頭部二次（造成：(一)左額頭一點五公分乘一公
    分穿刺傷。(二)左耳上、下一公分乘一公分淺穿刺傷，開口約
    為一公分乘一公分、深一公分。）、胸頸部三次（造成：
    (一)左胸前、鎖骨下區離戊○足底一百十八公分處穿刺傷二點
    八公分乘一公分，並有拖尾痕達二點五公分，穿刺向前下三
    十度角方向，深達八點五公分，穿過胸廓頂端並傷及左肺上
    葉頂節有一至二公分穿刺傷痕，並造成左肋膜囊腔積血水達
    一百分公升，此為致命傷。(二)胸前區一公分乘一公分，深零
    點五公分淺穿刺傷，傷及胸骨前皮下組織。(三)右胸前區，淺
    穿刺傷，為戊○右乳房上方十一公分處，離足底約一百十四
    公分，深約三公分，穿過胸廓之右側第二、三肋間，造成組
    織間出血，右側胸肋膜囊腔積血水約五十分公升。）、肢體
    及背部多次（造成：(一)左上臂內側穿刺傷二公分乘二公分，
    深三公分。(二)左下肢前側離戊○足底五十七公分淺穿刺傷一
    公分乘零點三公分。(三)左下肢前側離戊○足底四十九公分淺
    穿刺傷一公分乘零點五公分。(四)左下肢前側離戊○足底四十
    六公分淺穿刺傷二公分乘一公分。(五)左下肢後側離戊○足底
    四十五公分淺穿刺傷一公分乘零點三公分，深二至三公分。
    (六)左下肢後側離戊○足底四十二公分淺穿刺傷一點五公分乘
    零點五公分，深二至三公分。(七)右下肢離戊○足底四十四公
    分淺切割、穿刺混合型傷口三道，約一公分至一點五公分乘
    零點三公分。(八)右下肢離戊○足底四十一公分淺切割、穿刺
    混合型傷口一道，約一點五公分至二公分乘零點三公分。(九)
    淺穿刺切割傷約五道），戊○因而倒下、撞擊地面，造成右
    側第四、五肋骨骨折。且上開甲○○擊打、刺殺戊○致戊○
    倒地過程，二人曾碰撞廚房內餐桌，使餐桌上瓷盤灑落前述
    廚房地面而破損，致戊○倒地時身體多處另遭瓷盤碎片與前
    述紅酒玻璃瓶碎片割傷。之後，戊○因前揭傷勢引起之肺臟
    刺創與血胸，導致呼吸性休克及出血性休克不幸死亡。同日
    八時四十分許，鄰人宋佳玲聽見異聲，曾二度前往甲○○之
    住處門口查看，但僅見甲○○一人獨坐廚房，宋佳玲不敢進
    入而未發覺。迄同日十時許，宋佳玲鼓起勇氣前往甲○○住
    處詢問，甲○○告知其殺了其太太，並委託宋佳玲報案。嗣
    臺北市政府警察局信義分局警員丙○○據勤務中心通知到場
    處理時，甲○○不逃避向丙○○警員告知其殺了其太太戊○
    ，自首而接受裁判，警員並當場扣得如附表一、二所示之物
    。
二、案經臺北市政府警察局信義分局報告臺灣臺北地方法院檢察
    署檢察官偵查起訴。
    理    由
壹、程序方面：被告甲○○、輔佐人丁○○及指定辯護人對於公
    訴人提出之證據資料，均不爭執其證據能力，本院審酌該等
    言詞供述及書面作成時之狀況，並無不宜作為證據之情事，
    依刑事訴訟法第一百五十九條之五第二項，得作為證據。
貳、實體方面：
一、訊據被告就基於殺人犯意殺害戊○之事實坦承不諱，核與證
    人宋佳玲證述聽見異聲（即被告殺害戊○時所發出之聲音）
    及發現上情之經過等節相符（臺灣臺北地方法院檢察署九十
    六年度偵字第六○九九號卷第一一至一三頁、四四至四五頁
    參照），且有臺北市政府消防局救護紀錄表影本（上開偵字
    卷第二二頁參照）、臺灣臺北地方法院檢察署九十六年三月
    十八日相驗屍體證明書（臺灣臺北地方法院檢察署九十六年
    度相字第二○五號相驗卷第三○、四○、六一頁參照）、同
    署檢驗報告書（前開相字卷第三一至三六頁參照）、法務部
    法醫研究所九十六年五月七日（九六）醫剖字第○九六一一
    ○○四四五號解剖報告書、醫鑑字第○九六一一○○四四五
    號鑑定報告書（本院卷第一五至二四頁參照）、同所九十六
    年九月二十七日法醫理字第○九六○○○四○五五號函（本
    院卷第一五七至一五八頁）、內政部警政署刑事警察局九十
    六年五月十四日刑醫字第○九六○○五九四三八鑑驗書（本
    院卷第三七頁參照）、刑案現場暨解剖照片一百四十八幀（
    本院卷第四七至一二○頁參照）附卷可稽，其中法務部法醫
    研究所九十六年九月二十七日法醫理字第○九六○○○四○
    五五號函，由解剖戊○遺體之鑑定人就現有採證、勘驗、鑑
    定結果等卷證資料所示，依其專業判斷戊○遺體上所見傷痕
    何者可認為附表一所示剪刀造成，並逐一臚列函覆，足供本
    院判斷被告殺害戊○之下手位置。復有附表一、二所示扣案
    之物可考，足以擔保被告前開任意性自白與事實相符。雖被
    告就犯案細節例如殺人之瓶擊、剪刀刺等手段先後供陳有所
    反覆，且對於瓶擊、剪刀刺戊○之確實部位與次數所言與客
    觀相驗、勘驗、鑑定證據亦有出入。然衡諸常情，殺人者除
    非刻意凌遲虐待被害人，下手無非短短倏忽之時間，且精神
    處於激動狀態，顯不會清楚記憶手段之先後與刺殺之次數、
    位置等等枝微細節，況被告罹有如事實欄所述失智症等精神
    疾患，更難苛求其完整還原案發情景。因而被告前述毫末差
    異不能動搖其殺人之客觀事實存在。本案事證明確，應予論
    處。
二、被告與被害人戊○為夫妻，彼此間具有家庭暴力防治法第三
    條第一款所定之家庭成員關係，依同法第二條第二款之規定
    ，本案為家庭暴力案件；核被告所為，係犯刑法第二百七十
    一條第一項之殺人罪。查被告於本案審理期間，雖均能意識
    且瞭解接受審理之過程與意義，並依據自己意思而為判斷、
    陳述，然亦偶有說話不連貫、不切題，語言邏輯鬆散、注意
    力不集中、同一內容反覆回答，情緒易激動之情事。本院因
    之將被告送國防醫學院三軍總醫院依理學檢查、精神狀態檢
    查、心理衡鑑綜合判斷以鑑定其行為時精神狀態，認定：被
    告身體及神經學無特殊異常，但有精神運動性激躁、認知功
    能退化，對人、時、地定向感差，滿分三十分之簡易智能測
    驗僅得十二分，病識感不佳，短期記憶、注意力、集中及心
    算力、抽象推理、空間概念、思考流暢等功能有減損，可能
    疑似失智症合併精神病症狀。於案發前，情緒狀態即因被害
    妄想干擾，較易激動，其被害妄想有部分針對戊○，加上認
    知功能退化，衝動控制差，致被告為口角衝突作出暴力攻擊
    ，使戊○因而受創死亡。是被告行為時，已因前揭心智因素
    致其辨識行為違法或依其辨識而行為之能力顯著減低。此有
    該醫院九十六年八月二十九日集逵字第○九六○○一三九九
    七號函所檢送之精神鑑定報告書附卷可稽（本院卷第一三五
    至一四○頁參照）。前述醫院為經行政院衛生署評鑑屬教學
    醫院級以上具專業知識技術之醫院，其鑑定結果信而有徵，
    足為本院認定之依據。既然被告行為時因精神障礙或其他心
    智缺陷，致其辨識行為違法或依其辨識而行為之能力，顯著
    減低。爰依刑法第十九條第二項規定，減輕其刑。次查被告
    於行為後，雖未親自報案，但已委託證人宋佳玲報案，且於
    臺北市政府警察局信義分局警員丙○○到場處理時承認其殺
    人犯行等情，據證人宋佳玲與丙○○證述明確（上開偵字卷
    第四五頁、本院卷第一八○至一八一頁參照），被告在有偵
    查犯罪職權之公務員知悉前，向警員告知其犯罪，而不逃避
    接受裁判，核屬自首，爰依刑法第六十二條前段之規定減輕
    其刑。被告有刑法第十九條第二項、第六十二條前段二種以
    上刑之減輕情形，應依刑法第七十條規定，遞減之。且依刑
    法第六十四條第二項、第六十五條第二項、第六十六條前段
    規定，先將死刑減為無期徒刑，無期徒刑減為二十年以下十
    五年以上有期徒刑，十年以上有期徒刑部分，減輕其刑至二
    分之一；復將前述減後之刑，遞以前開規定減輕之。爰審酌
    被告犯罪動機僅為日常生活之夫妻爭吵而一時衝動、犯罪時
    所受之刺激、殺害戊○之手段、品行並非惡劣、平日與戊○
    之感情不是很好（前開偵字卷第一五頁參照）、犯罪後旋能
    坦承、態度良好，但人命關天，被告犯罪所生損害無可彌補
    等情，量處有期徒刑八年。又被告前開犯罪時間係於九十六
    年四月二十四日以前，且因有自首情事，依中華民國九十六
    年罪犯減刑條例第六條規定，亦合於減刑條件，應依該條例
    第二條第一項第三款規定，減為有期徒刑四年。扣案如附表
    一所示之物，為被告犯本案所用且為被告所有，業據被告於
    本院審理時供述綦詳（本院卷第一九○頁參照），應依刑法
    第三十八條第一項第二款規定沒收之。至於附表二編號(八)所
    示之物，雖為被告用以犯本案、擊打戊○頭部之玻璃瓶之部
    分碎片，但既非違禁物，且已破碎不完整，經審酌無宣告沒
    收之必要，故不予宣告沒收。
三、第查被告犯本案而有前揭刑法第十九條第二項情事已如前述
    ，為避免再度發生類似之人倫悲劇、防範潛在之社會危險，
    且被告家人於本案發生前早有將被告送醫診治之計劃（上開
    偵字卷第一五頁參照），而被告經評估，目前有必要接受後
    續治療，包含系列之身體檢查及腦部電腦斷層檢查，以確立
    失智症之原因及治療，此有前開國防醫學院三軍總醫院鑑定
    書可參，然被告如直接服刑，顯不能接受前述診治，是有必
    要於刑之執行前即予治療、監護，茲參酌上開理由與協助被
    告家人之考量，依刑法第八十七條第二項規定，併予宣告令
    被告於刑之執行前入相當處所施以監護四年，期收治本之效
    。
四、末按保安處分與沒收均不在減刑範圍之內（中華民國九十六
    年罪犯減刑條例第十五條、司法院院字第二七八七號解釋(五)
    參照），應照原宣告執行，附此敘明。
據上論斷，應依刑事訴訟法第二百九十九條第一項前段，刑法第
二百七十一條第一項、第六十二條前段、第十九條第二項、第八
十七條第二項、第三項、第三十八條第一項第二款，中華民國九
十六年罪犯減刑條例第二條第一項第三款、第六條、第七條，判
決如主文。
本案經檢察官楊智綸到庭執行職務。
中　　華　　民　　國　　96　　年　  10　　月　　31　　日
　　　　　　　　　刑事第十庭審判長法  官  林春鈴
                                  法  官  呂煜仁
                                  法　官　姚念慈
上正本證明與原本無異。
如不服本判決，應於判決送達後10日內向本院提出上訴狀（應抄
附繕本）。告訴人或被害人如對於本判決不服者，應具備理由請
求檢察官上訴，其上訴期間之計算係以檢察官收受判決正本之日
期為準。
                                  書記官  劉芸珊
中　　華　　民　　國　　96　　年　  10　　月　　31　　日
附表一：全長十八點五公分、刀刃八點五公分、刀刃最寬處一點
四公分之作案用剪刀一把。。附表二：
(一)煙蒂五個。
(二)破裂瓷盤碎片一袋。
(三)破裂豆腐乳玻璃瓶蓋一個。
(四)被告行為時所著外套一件。
(五)被告行為時所著背心一件。
(六)被告行為時所著Ｔ恤一件。
(七)被告行為時所著長褲一件。
(八)被告擊打戊○所用，原本裝紅酒之玻璃瓶碎片（含軟木塞瓶蓋
  ）一袋。
以上正本證明與原本無異。
如不服本判決，應於判決送達後十日內，檢具繕本向本院提出上
訴狀上訴於臺灣高等法院。
　　　　　　　　　　　　　　　  　書記官　劉芸珊
中　　華　　民　　國　　96　　年　  10　　月　　31　　日
附錄本案論罪科刑法條全文：
刑法第二百七十一條第一項
殺人者，處死刑、無期徒刑或十年以上有期徒刑。
